臺灣新北地方法院民事判決
110年度訴字第985號
原      告  孫貴爵  
訴訟代理人  吳臾夢律師          
被      告  薛洪碧玉

兼  特  別
代  理  人  薛志明  
被      告  薛淑玲  
            孫宗傑  

共      同
訴訟代理人  黃冠嘉律師
上列當事人間請求調整租金事件，經本院於民國111年2月21日言
詞辯論終結，判決如下：
    主  文
一、被告薛洪碧玉、薛志明、薛淑玲等三人共同不定期承租原告
    所有坐落於新北市○○區○○段000地號土地及同地段407之1地
    號土地面積共計37.37平方公尺，其年租金自民國110年8月1
    9日起，調整為每年新臺幣（下同）14萬4,000元。
二、被告薛洪碧玉、薛志明、薛淑玲等三人應共同給付原告4萬9
    ,000元，及自110年8月19日起至清償日止，按年息5%計算之
    利息。
三、被告孫宗傑不定期承租原告所有坐落於新北市○○區○○段000
    地號土地面積共計40.72平方公尺，其年租金自110年8月19
    日起，調整為每年14萬4,000元。
四、被告孫宗傑應給付原告4萬9,000元，及自110年8月19日起至
    清償日止，按年息5%計算之利息。
五、訴訟費用由被告薛洪碧玉、薛志明、薛淑玲共同負擔46%；
    被告孫宗傑負擔46%，餘由原告負擔。
    事實及理由
壹、程序部分：
　　按訴狀送達後，原告不得將原訴變更或追加他訴，擴張或減
    縮應受判決事項之聲明者，不在此限，民事訴訟法第255條
    第1項第3款定有明文。本件原告起訴，其聲明原為：一、被
    告薛洪碧玉、薛志明、薛淑玲等三人共同不定期承租原告所
    有坐落於新北市○○區○○段000地號土地及同地段407之1地號
    土地如起訴狀附圖所示Ａ部分，面積共計37.37平方公尺，其
    年租金自起訴狀繕本送達之翌日起，調整為每年15萬6,000
    元。二、被告薛洪碧玉、薛志明、薛淑玲等三人應共同給付
    原告4萬9,000元，及自起訴狀繕本送達之翌日起按年息5%計
    算之利息。三、被告孫宗傑不定期承租原告所有坐落於新北
    市○○區○○段000地號土地如起訴狀附圖所示Ｂ部分，面積共計
    40.72平方公尺，其年租金自起訴狀繕本送達之翌日起，調
    整為每年15萬6,000元。四、被告孫宗傑應給付原告4萬9,00
    0元，及自起訴狀繕本送達之翌日起按年息5%計算之利息。
    嗣於110年10月4日言詞辯論期日當庭變更聲明第二項及第四
    項請求遲延利息期間之截止日為清償日等情，有民事起訴狀
    及言詞辯論筆錄附卷可證（110年度重簡字第555號卷《下稱
    重簡卷》第11至12頁、110訴字第985號卷《下稱本院卷》第63
    至64頁）。核原告所為上開訴之變更係減縮應受判決事項之
    聲明，合於前揭法律規定，應予准許。
貳、實體部分：
一、原告主張：原告自82年8月30日，因買賣取得新北市○○區○○
    段000地號土地及同地段407之1地號土地（下合稱系爭土地
    ）所有權。本院108年度重簡字第1903號民事判決（下稱前
    案判決）認定兩造間就系爭土地存有不定期租賃關係。其中
    被告薛洪碧玉、薛志明、薛淑玲等3人（下稱薛紅碧玉等3人
    ，與孫宗傑合稱被告）之被繼承人即訴外人薛修積，於58年
    6月9日與系爭土地當時所有權人即訴外人林朝隆簽訂有「土
    地租借合約書」。該租約第3條約定：「出借期間以伍年為
    限如期滿後乙方如願意繼續使用時『租金根據鄰地提高調整』
    但乙方得有優先權。」。又薛洪碧玉等3人於前案提出被繼
    承人薛修積與原告前手即訴外人林友成、林友宗之地租繳付
    收據顯示，渠等爾後變更系爭租約約定，改為每年12月9日1
    次繳付1年份租金，並提高調整租金。另孫宗傑之被繼承人
    即訴外人孫吉利，與系爭土地當時地主即訴外人林朝隆、林
    友成、林友宗等人，亦變更為每年12月1次繳付1年份租金，
    並提高調整租金。被告所有之房屋，興建迄今已逾50年，殘
    破老舊，現值於108年間僅餘1萬7,200元，足見被告所有之
    房屋價值在於使用收益系爭土地之權利。然而，被告自原告
    82年間取得系爭土地迄今，將近28年之久，從未給付分毫租
    金，渠等房屋使用原告系爭土地情形如附表所示，而鄰地建
    物門牌號碼新北市○○區○○街000巷00弄0號房屋與被告建物規
    格面積相同，該房地之租金行情為每月月租金1萬3,000元。
    爰依據民法第442條、第227條之2第1項及兩造契約第3條約
    定，請求調整租金，並給付原告近五年土地租金等語。並聲
    明：㈠被告薛洪碧玉、薛志明、薛淑玲等三人共同不定期承
    租原告所有坐落於新北市○○區○○段000地號土地及同地段407
    之1地號土地如附圖所示Ａ部分，面積共計37.37平方公尺，
    其年租金自起訴狀繕本送達之翌日起，調整為每年15萬6,00
    0元。㈡被告薛洪碧玉、薛志明、薛淑玲等三人應共同給付原
    告4萬9,000元，及自起訴狀繕本送達之翌日起至清償日止，
    按年息5%計算之利息。㈢被告孫宗傑不定期承租原告所有坐
    落於新北市○○區○○段000地號土地如附圖所示Ｂ部分，面積共
    計40.72平方公尺，其年租金自起訴狀繕本送達之翌日起，
    調整為每年15萬6,000元。㈣被告孫宗傑應給付原告4萬9,000
    元，及自起訴狀繕本送達之翌日起至清償日止，按年息5%計
    算之利息。
二、被告則以：前案判決認定兩造間存有不定期之基地租賃契約
    ，而該租賃契約亦無轉租禁止之約定，是以，現行房屋仍為
    供住宅使用，並無營業，自有土地法第97條為保障居住者基
    本生存條件之適用，即新北市○○區○○街000巷00弄0號每月租
    金應不得超過8,417元；新北市○○區○○街000巷00弄0號每月
    租金應不得超過9,229元。又考量被告所有系爭房屋位處河
    堤附近，兩旁皆為老舊平房，緊鄰巷弄內，工商業繁榮之程
    度低，承租人利用基地之經濟價值及所受利益先前分別以每
    月6,500元及5,000元轉租他人居住，原告請求調整租金為每
    月1萬3,000元顯屬過高等語，資為抗辯。並聲明：原告之訴
    駁回。
三、兩造不爭執事項（本院卷第119頁）
㈠、原告於82年8月30日因買賣取得系爭土地。
㈡、新北市○○區○○街000巷00弄0號、8號均為未辦保存登記之建物
    （下分稱7號建物、8號建物，合稱系爭建物），其中7號建
    物為薛紅碧玉等3人所有，8號建物為孫宗傑所有。7號建物
    占用原告所有之系爭土地面積為37.37㎡；8號建物占用原告
    所有之系爭土地面積為40.72㎡。被告所有之上開建物與原告
    所有之系爭土地間存有不定期租賃關係。
㈢、薛紅碧玉等3人之被繼承人薛修積於58年6月9日與系爭土地當
    時所有權人即訴外人林朝隆簽訂「土地租借合約書」，合約
    書第3條約定：「出借期間以伍年為限如期滿後乙方如願意
    繼續使用時租金根據鄰地提高調整但乙方得有優先權。薛修
    積與原告前手林友成、林友宗變更系爭租約約定，改為每年
    12月9日1次繳付1年份租金，並調整提高租金。78年12月繳1
    年份租金5,250元；80年12月繳1年份租金9,800元，81年12 
    月繳1年份租金9,800元。
㈣、孫宗傑之被繼承人孫吉利，與系爭土地地主林朝隆，林友成
    、林友宗間就租用之系爭土地租金，亦變更為每年12月1次
    繳付1年份租金，並調整提高租金。於59年6月9日繳付6個月
    租金189元、75年12月繳付一年份租金2,940元、76年12月9
    日繳付1年份租金2,940元、77年12月繳付1年份租金5,250元
    、78年12月繳付1年份租金5,250元、79年12月繳付1年份租
    金7,000元、80年12月繳付1年份出金9,800元、81年12月9日
    繳付1年份租金9,800元。
㈤、被告自原告取得系爭土地迄今，從未給付占用原告系爭土地
    之租金。
㈥、被告所有之系爭房屋目前均出租他人。
㈦、新北市○○區○○街000巷00弄0號自105年3月30日至109年3月30
    日，出租他人之租金為每月1萬3,000元。　　
四、本院之判斷：
　　原告主張兩造間租賃契約已約定租金需根據鄰地提高調整，
    而原告自82年取得系爭土地迄今，被告從未給付租金，請求
    調整租金並給付近5年租金等情。被告固不否認從未給付租
    金予原告，惟辯稱原告請求調整租金之金額應受土地法第97
    條規定之限制等語。茲就兩造間爭執事項，論述如下：
㈠、原告請求調整被告租用系爭土地租金，有無理由？
　⒈按租賃物為不動產者，因其價值之昇降，當事人得聲請法院
    增減其租金。但其租賃定有期限者，不在此限，民法第442
    條定有明文。又民法第442條所謂不動產價值之昇降，係指
    租賃物本身之價值，於租賃契約成立後有昇降者而言（最高
    法院26年滬上字第4號判決先例意旨參照）。次按土地之公
    告現值為土地移轉時據以課徵土地增值稅時計算土地價值之
    依據，此觀土地稅法第30條之規定甚明；且國家徵收土地通
    常以公告現值加四成作為補償費給付之標準，乃眾所周知之
    事實，是土地之公告現值應可反映土地之交易價格，作為衡
    量土地價值之客觀依據。
　⒉經查，原告於82年8月30日取得系爭土地時，407地號土地公
    告現值為43,000元/平方公尺（407-1號土地於101年11月24
    日始分割自407地號）；於110年原告起訴時，407地號土地
    及407-1地號土地公告現值均為140,000元/平方公尺等情，
    有新北市三重地政事務所函文及土地公告現值查詢資料在卷
    可證（重簡卷第83至93頁）。基上，系爭土地價值自82年8
    月起迄110年1月，公告現值已漲升約3.26倍，可見系爭土地
    目前之價值已較82年大幅上漲。而薛紅碧玉等3人及孫宗傑
    使用系爭土地面積分別為37.37平方公尺及40.27平方公尺，
    如仍以81年約定之租金，即每年租金9,800元，各僅約為所
    使用系爭土地公告現值0.187%【計算式：9,800（37.3714
    0,000)＝0.00187】、0.172%【計算式：9,800（40.72140,
    000）=0.001172】，顯屬過低，依照上開說明，原告依民法
    第442條規定聲請調整租金，於法自屬有據，應予准許。本
    院就原告此部分請求，既已依民法第442條規定之法律關係
    准許其請求，則其基於同一目的，為訴之重疊合併，主張或
    依民法第227條之2第1項規定，請求調整系爭土地租金部分
    ，是否有理由，即無庸審酌，附此敘明。
㈡、原告請求將被告租用系爭土地租金，調整為每年15萬6,000元
    算，有無理由？
  ⒈按城市地方房屋之租金，以不超過土地及其建築物申報總價
    年息10%為限，此於租用基地建築房屋之租金準用之，土地
    法第97條第1項、第105條固定有明文。惟土地法第97條之立
    法意旨為城巿房屋供不應求，為防止房屋所有權人乘機哄抬
    租金，造成居住問題，特設本條限制房屋租金之最高額，以
    保護承租人。立法政策係基於居住乃人民生存之基本條件，
    為保護經濟上弱者之承租人而設，應僅限於城巿地方供住宅
    使用之房屋，始有其適用。至營業用房屋或租地供營業之用
    ，承租人用以營業獲取利潤，為經濟上之強者，無立法限制
    租金額之必要（最高法院94年度第2次民事庭會議決議）。
    是以，租地建屋如係供營業用之房屋，即非一般供住宅用之
    房屋可比，自無適用土地法第97條、第105條規定之餘地。
  ⒉經查，被告所有之系爭房屋目前均係出租與他人收取租金等
    情，為兩造所不爭執。審諸被告將系爭建物出租他人獲取租
    金收入，顯然被告本身並無使用系爭建物居住之需求，被告
    將系爭房屋出租獲取租金之行為，實與以系爭建物作為營業
    使用以獲取商業利益情況並無二致，均為經濟上強者，自非
    土地法第97條立法意旨所欲保護之經濟上弱者。是被告抗辯
    調整租用系爭土地之金額應受土地法第97條限制不得超過土
    地及其建築物申報總價年息10%等語，即屬無據，不足採信
    。次查，薛修積就租借系爭土地與林朝隆簽訂之租借合約書
    約定，出借期間以5年為限，期滿借用如願意使用，租金根
    據鄰地提高調整等情，為兩造所不爭執。故原告主張應依據
    鄰地實際出租情形調整系爭土地租金，應屬有據。茲審酌系
    爭土地鄰地建物即三重區集美街247巷25弄5號房屋，與系爭
    建物外觀大致相同，且均為木石磚造，興建迄今已約50年，
    建物現值同為1萬7,200元等情，有勘驗筆錄及房屋稅籍證明
    書在卷可參（本院卷第153至157頁、第171頁）。是25弄5號
    屋況與系爭建物相同，其租金自可作為本件提高調整租金之
    參考。而25弄5號建物自105年起每月租金為1萬3,000元，亦
    有租賃契約附卷可參（重簡卷第73至77頁）。又承租人租用
    系爭建物或鄰地建物支付租金雖包括使用土地及建物兩部分
    ，然審以25弄5號房屋與系爭建物均為近50年之木石磚造房
    屋，屋況老舊，價值低微，承租人所支付每月租金1萬3,000
    元之租金絕大比例應係使用系爭建物坐落之系爭土地之對價
    ，支付使用系爭建物之對價相對較低，至多為1,000元。復
    參以系爭土地北側鄰寬度為2.7米之巷弄，僅機車、腳踏車
    可進出，汽車無法通行，惟巷弄外之集美街247巷則為30米
    寬可雙向通行之道路，且商店林立，鄰近三重高中、三光國
    小、集美國小、玫瑰公園、三重區忠孝橋市民活動中心，新
    北環河快速道路、縱貫公路等情，有google地圖在卷可憑。
    顯見系爭土地所在區域商業交易尚稱活絡、交通便利，生活
    機能完善，亦即鄰地建物即25弄5號建物每月1萬3,000元租
    金，應可反應該地區房地租金市場。本院綜合上情認被告占
    用之系爭土地租金，應調整為每年14萬4,000元（即25弄5號
    房地租金每月1萬3,000，扣除建物租金1,000元，土地部分
    租金為每月1萬2,000元）為適當，逾此範圍，即不應准許。
㈢、原告請求被告給付起訴前5年租金，有無理由？
　　經查，被告所有之系爭建物係基於租用關係而占用系爭土地
    ，而被告自82年原告取得系爭土地迄今，從未給付原告系爭
    土地租金，薛紅碧玉等3人及孫宗傑於81年度各繳納予地主
    租金，均為年租金9,800元等情，為兩造所不爭執。次查，
    原告係於110年3月10日提起本件訴訟等情，有民事起訴狀首
    頁本院日期戳章在卷可參（重簡卷第11頁），被告既不否認
    其等自82年起即未繳納土地租金。因此，原告基於出租人身
    份請求薛紅碧玉等人及孫宗傑各繳納起訴前5年即105年3月1
    1日起至110年3月10日租金，共計4萬9,000元（計算式：9,8
    00元5＝49,000元），即屬有據，應予准許。
㈣、末按給付無確定期限者，債務人於債權人得請求給付時，經
    其催告而未為給付，自受催告時起，負遲延責任。其經債權
     人起訴而送達訴狀，或依督促程序送達支付命令，或為其
    他 相類之行為者，與催告有同一之效力；遲延之債務，以
    支付 金錢為標的者，債權人得請求依法定利率計算之遲延
    利息； 應付利息之債務，其利率未經約定，亦無法律可據
    者，週年 利率為5%，民法第229條第2項、第233條第1項前
    段、第203 條分別定有明文。本件原告請求被告給付5年租
    金，係以支付金錢為標的，無確定期限，又未約定利率，則
    其請求自起訴狀繕本送達被告翌日即自110年8月19日（送達
    證書詳本院卷第49、51、53頁、55頁）起至清償日止，按年
    息5%計算之遲延利息，於法有據，應予准許。
五、結論：原告主張兩造間就系爭土地有不定期租約關係存在，
    系爭土地價值有漲升，其得依民法第442條規定請求調整租
    金，及依租賃契約請求被告給付起訴前5年租金，均為可採
    。從而，原告依民法第442條規定，請求被告就各承租如附
    表所示土地，應付之租金自起訴狀繕本送達翌日即110年8月
    19日起，均調整為每年14萬4,000元，及薛紅碧玉等3人與孫
    宗傑各給付原告租金4萬9,000元，並自110年8月19日起至清
    償日止，按年息5%計算之利息，為有理由，應予准許。逾此
    範圍之請求，為無理由，應予駁回。
六、本件事實、證據已經足夠明確，雙方所提出的攻擊或防禦方
    法及所用的證據，經過本院斟酌後，認為都不足以影響到判
    決的結果，因此就不再逐項列出，併此說明。
七、據上論結：本件原告之訴為一部有理由、一部無理由，因此
    判決如主文。
中　　華　　民　　國　　111 　年　　3 　　月　　30　　日
                  民事第七庭    法　官　王婉如
以上正本係照原本作成。
如對本判決上訴，須於判決送達後20日內向本院提出上訴狀。如
委任律師提起上訴者，應一併繳納上訴審裁判費。
中　　華　　民　　國　111 　　年　　3　 　月　　30　　日
                                書記官  鄔琬誼 
附表：　　　　　　　　　
被告 被繼承人 租地建物門牌號碼 租用土地地號 建物占用面積 薛紅碧玉 薛修積  新北市○○區○○街000巷00弄0號 新北市○○區○○段000地號 36.65㎡ 薛淑林   新北市○○區○○段00000地號 0.72㎡ 薛志明   合        計 37.37㎡ 孫宗傑 孫吉利 新北市○○市○○街000巷00弄0號 新北市○○區○○段000地號 40.72㎡